src/fst/phonology.twolc
"Gemination 0:t"
!! Rule: **@RULENAME@**
0:t <=>                    :Vow :t _ [:o|:i]  (%^AO:0) %>  [:i - i2: - i3:] ; ! kađota:kato -> kattoisin (mutta kaattaat+sg3 = kaatoi eikä kaattoi)
                           :Vow :t _ [Vow: - e:] %> i2:i %> :i ; ! värriin, vattiin mut EI vuottiin!!
                           :Vow :t _ e:            %> i7:i Cns ; ! contr verbs
                           :Vow :t _ ä: %> i5: :i %> [m|n]     ; ! superl. mättiin
                           :Vow :t _ :i  %^AO:0 %>  i2: (%> n) # ; ! mon. äittii, äittiin
 [.#.|#:] Cns:* Vow:+           :t _ a: (%^Por:0) [%> :a| %^AO: %> i2: (%> n) # ] ; ! Only in Por, 0:k kk
 [.#.|#:] Cns:* Vow:+           [t|t2:] _ a: %^Por:0 [%> :a | %^A2I: %> i2: (%> n) #] ;
 [.#.|#:] Cns:+ Vow:+           :t _ i %^AO:0 %> i2: (%> n) # ; ! fati - fattii (monikko)
 [.#.|#:] Cns:* Vow:+           :t _ ä %> :ä ;
 [.#.|#:] Cns:* Vow:+           :t _ ö %> [:ö|i2: (%> n) # ] ;
 [.#.|#:] Cns:* Vow:+           :t _ y %> [:y|i2: (%> n) # ] ;
 [.#.|#:] Cns:* Vow:+           :t _ u %> [%^V:u|i2: (%> n) #] ;
 [.#.|#:] Cns:* Vow:+           :t _ [:o|u] %> i5: %> [m|n]   ; ! superlatiivi 
 [.#.|#:] Cns:* Vow:+           :t _ :o %> [:o|i2: (%> n) # ] ; ! sata:sattoi, maito:maittoi
 [.#.|#:] Cns:* Vow:+           :t _ e (Dial:) %> :e ;
 [.#.|#:] Cns:+ Vow:+            t _ a %> %^V: (t) # ; ! inf: hoittaat, juttaat + prt.sg3 hoittaa, juttaa.
 [.#.|#:] [Cns:* Vow:+] ([Cns:* Vow:+]) [l|r|n|m] :t _ :a (Dial:) %> :a  ; ! sg
 [.#.|#:] [Cns:* Vow:+] ([Cns:* Vow:+]) [l|r|n|m] :t _ a: (Dial:) [ %^A2I: | %^AO: ] %> i2: (%> n) #  ; ! pl
 [.#.|#:] [Cns:* Vow:+] ([Cns:* Vow:+]) [l|r|n|m] :t _ :ä %> :ä  ; ! sg
 [.#.|#:] [Cns: *Vow:+] ([Cns:* Vow:+]) [l|r|n|m] :t _ ä: (%^A0:) %> i2: (%>) :i (%> t %^A:)  ; ! pl                                           
                        [l|r|n|m] :t _ :ö %> [:ö|i2: (%> n) #] ;
                        [l|r|n|m] :t _ :y %> [:y|i2: (%> n) #] ;
                Vow:+ Cns:+ Vow:+ :t _ :y %> [:y|i2: (%> n) #] ; ! näyttäyttyyt
                        [l|r|n|m] :t _ :u %> [:u|i2: (%> n) #] ;
                Vow:+ Cns:+ Vow:+ :t _ :u %> [:u|i2: (%> n) #] ; ! soppeuttuut
                        [l|r|n|m] :t _ :u %>     i5:  %> [m|n] ;
                        [l|r|n|m] :t _ :o %> [:o|i2: (%> n) #] ; ! kunto:kunttoi, kunttoin
                        [l|r|n|m] :t _ :Vow %>  i7: ;
                        [l|r|n|m] :t _ i [ %> %^V:i| (%^AO:0) %> i2: (%> n) #] ; ! Added ^V:i instead of just :i. Used2Be [ %^V:i - i7: ]
                        [l|r|n|m] :t _  i         %> i2: %> t %^A: ; ! meininkkiitä in Por
                        [l|r|n|m] :t _ :e %> :e ;
                        [l|r|n|m] :t _ e: %^E2I:0 %> i2: %>   %^V: ;

"Gemination 0:v"
!! Rule: **@RULENAME@**
0:v <=> [.#.|#:] Cns:*  Vow v _ ä %> :ä ;
        [.#.|#:] Cns:*  Vow v _ ö %> :ö ;
        [.#.|#:] Cns:*  Vow v _ i (Dial:) [%> :i| (%^AO:0) %> i2: (%> n) #]  ;
        [.#.|#:] Cns:*  Vow v _ y [%> :y| %> i2: (%> n) #] ;
        [.#.|#:] Cns:*  Vow v _ u %> [:u|i2: (%> n) # ] ;
        [.#.|#:] Cns:*  Vow v _ :o (Dial:) [ %> :o | (%^AO:0) %> i2: (%> n) # ] ;
        [.#.|#:] Cns:*  Vow v _ :o (Dial:)            %^AO:0  %> i5: %> [m|n]   ; ! superlatiivi 
        [.#.|#:] Cns:*  Vow v _ e (Dial:) %> :e ;
        [.#.|#:] Cns:*  Vow v _ :a (Dial:0) %> :a ; ! for kuvvaa Dialects could be just %^Por:0
        [.#.|#:] Cns:*  Vow v _ (e:) (Dial:) (%^E2I:0) %> :i %> :i ; ! kivvii
        [.#.|#:] Cns:*  Vow v _  a:i (Dial:) (%^A2I:0) %> :i       ; ! kuva kuvvii ! used2be just (Dummy:0) after a:i
        [.#.|#:] Cns:*  Vow v _  ä:  (Dial:) %> :i %> :i           ; ! jyvä jyvviin, jyvvii
        [.#.|#:] Cns:*  Vow v _  ä:  (Dial:) %>  i5:  :i %> [m|n]  ; ! superlatiivi 
       ! [.#.|#:] Cns:*  Vow:+ [l|r|n|m] v _ :ä %> :ä  ; ! kanskje enta et par Cns Vow. Må ikke gi lämpim^A>mp^A>^A -> lämpimä>mpä>ä
        ![.#.|#:] Cns:*  Vow:+ [l|r|n|m] v _ :a %> :a ;
                             ! [l|r|n|m] v _ :Vow %>  i7: ;
                             ! [l|r|n|m] v _ :i       %>          %^V:i ; ! Added ^V:i instead of just :i. Used2Be [ %^V:i - i7: ]
                             ! [l|r|n|m] :v _ e: %^E2I:0 %> i2: %>   %^V: ;
                             ! [l|r|n|m] v _  i         %> i2: %> t %^A: ; ! meininkkiitä in Por
                              ![l|r|n|m] v _ :ö %> :ö ;
                              ![l|r|n|m] v _ :y %> :y ;
                              ![l|r|n|m] v _ :u %> :u ;
                              ![l|r|n|m] v _ :o %> :o ;
                              ![l|r|n|m] v _ :e %> :e ;
















!! ## Gradation rules
!    ===================



!! ### Rules for *p* gradation 

"Gradation p:0 (pp:p)"
!! Rule: **@RULENAME@**
p:0 <=> Vow: ([l|m|n|r]) p _ (:h) (Dummy:) Vow: (Vow:0) (Dummy:) (:i) (l|r|n) (e:0) (Dial:0) %^WG: ; !tytärtä   !entinen omppu
        Vow: ([l|m|n|r]) p _  :o %^WG: %^AO: %> i2:i   %> [ n|t ]  [e|:a|:ä] ;

"Gradation p:v"
!! Rule: **@RULENAME@**
p:v <=> Vow: _ Vow:      Dummy:* ([:i|e:0]) Dummy:* %^WG:0 ; ! papu:pavun
        Vow: _ Vow: Cns: Dummy:* (e:0)      Dummy:* %^WG:0 ; ! taipal:taival
       [r|l] _ [e:|a:|ä:|o|y|u] (Dial:) %^WG:0 ; ! kylpy:kylvyn

"Gradation mp:mm"
!! Rule: **@RULENAME@**
p:m <=> Vow: m _  Vow: (Dummy:) (:i) (Dummy:) %^WG:0 ;

!! **Tests:**
!!€ kilpe^WG>n
!!€ kilve0>n
!!€ ranka^WG>n
!!€ ranga0>n
!!€ napa^WG>n
!!€ nava0>n
!!€ taipal^WG
!!€ taival0
!!€ varpa^WG
!!€ varva0
!!€ halpa^WG
!!€ halva0
!!€ turpe^WGt
!!€ turve0t

!! ### Rules for *k* gradation 

"Gradation i6:0, in word poika: pojan"
!! Rule: **@RULENAME@**
i6:0 <=> _ k: Vow: (Dial:0) %^WG:0 (%^AO:0) ;

!! **Tests:**
!!€ poi6ka^WG>n
!!€ po0ja0>n
!!€ poi6ka^WG^A0>i2>le
!!€ po0j000>i>le

!! TODO: When k:j and when k:0 between e and i.

"Gradation k:j"
!! Rule: **@RULENAME@**
k:j <=> [a|ä|æ|e|i|i6:] _ [e:|i:]     (Dummy:) (:i) (Dummy:) %^WG:0    ; ! mäki  - mäjen
 [.#.|#:]     Cns     u _ e:          (Dummy:) (:i) (Dummy:) %^WG:0    ; ! tuki - tujen
                      i _ [ö:|o:]     (Dummy:) (:i) (Dummy:) %^WG:0    ; !
                    i6: _ [e:|i|ä|a:] (Dummy:) (:i) (Dummy:) %^WG:0    ; ! poika poha, pojitte
                  [e|i] _ [e:|i|ä:|a:|u]  %^Por:             %^WG:0 (%> i2:i) ; ! aika-aijan (Dummy: before ^WG? !TODO DONE move to k:0 in Var
             \[e] [r|l] _  e:         (Dummy:) (:i) (Dummy:) %^WG:0    ; ! jälki:jäljen, sylki:syljen
            [a|e] [r|l] _  e:         (Dummy:)               %^WG:0 %> ; ! haljeta, halkee, seljetä, selkee
                   j a  _  e: l        (Dummy:)               %^WG:0 %> ; ! jajela, jakelee
                y [l|r] _  ä:         (Dummy:) (:i) (Dummy:) %^WG:0      ; ! ylkä:yljän, yrkä:yrjän
        [a|e|i|o|y|ä|ö] _  e  n  e:0  %^Por:                 %^WG:0 %^E0:0 ; !ikene- - ijen
 [.#.|#:]   Cns [o|u] l _  i   %^Por: %^WG:0                           ; ! polki-poljin
 [.#.|#:]   Cns   a a   _  a: (%^Por:) %^WG:0 (%^AE:0)                  ; ! raaka-raajan
 [.#.|#:]     Cns [o|u] _  e:         %^WG:0                           ; ! lukkeet  - lujen
 [.#.|#:]         j a   _  a:     %^WG:0 ([%^AO:|%^AE:]) (%>) (i3:) (%>)  ; ! jakkaat:jajan
 [.#.|#:]       k i i   _  a:     %^WG:0 ([%^AO:|%^AE:]) (%>) (i3:) (%>)  ; ! kiikkaat:kiijan
 [.#.|#:]     Cns Vow i _  u      %^WG:0 ([%^AO:|%^AE:]) (%>) (i3:) (%>)  ; ! kaikkuut:kaijun
                      h _  e:         (Dummy:) (:i) (Dummy:) %^WG:0       ; ! vehke- - vehjet, lohke- lohjeta, puhke- puhjeta

"Gradation k:0"
!! Rule: **@RULENAME@**
k:0 <=>               h _ [Vow: - e:]   (Dummy:) (:i) (Dummy:) %^WG:0      ; !tuhka - tuhat, uhata - uhkaa
 [.#.|#:] [m|h] (u)   a _ a:            (Dummy:) (:i) (Dummy:) %^WG:0 (%^AO:0 %> i2: %> \n)  ; !makaa:maata, haka:haan
            [i u|a u|y] _ e             (Dummy:) (:i) (Dummy:) %^WG:0      ; !kykenee - kyetä, laukkee - laueta,liuota-liukkee
        [a|e|i|o|y|ä|ö] _  e  n  e:0    [%^Jok:0|%^Var:0]      %^WG:0 (%^T0:0) %^E0:0 ; !ikene- - ien
               ö: [l|r] _ [ö|ä]         (Dummy:) (:i) (Dummy:) %^WG:0      ; ! mörkö:mörö, pölkää:pölätä (check) but NOT: sylki - syljin
    [e|i|o|u|ö|ä] [l|r] _ [a:|ä:|y|u|o] (Dummy:) (:i) (Dummy:) %^WG:0      ; ! selkä:selän, nälkä:nälän, härkä:härän
               a: [l|r] _ [NotEYUB:|u]  (Dummy:) (:i) (Dummy:) %^WG:0      ; ! varas - varkaan, NOT: sylki:syljin
               e  [l|r] _ i (%>)                               %^WG:0 (%>) ; !keritä - kerkkii
              [y|ä]   r _ i:                                   %^WG:0      ; !pyrkkiit - pyrin
                  [o|ö] _ e:  [%^Var:0|%^Jok:0] (Dummy:) (:i) (Dummy:) %^WG:0 ; !joki (stem joke) joen
                  a  i  _ a   %^Var:0                          %^WG:0 %>   ; !aika aian
                  a  i  _ a:o %^Var:0       (%^WG:0) (%^AO:0) %> i2: %> \n ; ! aika aian
                    r u _     %^Var:0            i             %^WG:0 %> s ; !ruvis -> ruis in var
     Vow: ([l|m|n|r]) k _ (:h) (Dummy:) Vow: (Vow:0) (Dummy:) (:i) (l|r|n) (e:0) (Dial:0) %^WG: ; !kk:k
     Vow: ([l|m|n|r]) k _  :o %^WG: %^AO: %> i2:i   %> [ n|t ]  [e|:a|:ä] ; ! kk:k
                u [l|r] _ u  (Dial:)  %^WG:0  ;
                   i t: _ (0:) ä:  [%^WG: %^AE:|%> i5:i :i]  ; ! pitkä, pitempi, pissiin

!! **Tests:**
!!€ halke^WG%>t^A
!!€ halje0>ta

!j når H-vokal er [i|e|ä]
!rk: r,rj -- varkhtaat:faras, parkua:parun, -- !märkä:märjät, särkeä:särjen, särkiä:särjin
!lk: l,lj -- jalka:jalat, jälkuä:nälyn, -- kulkea:kuljen, kulkia:kuljen,
!hk: j,hj -- tuhka:tuhat - pohkheet:pohjet

!! **Tests:**
!!€ mäke^WG>n
!!€ mäje0>n
!!€ aika^Por^WG>n
!!€ aija00>n
!!€ jälke^WG>n
!!€ jälje0>n
!!€ luke^WG>n
!!€ luje0>n
! jälki: jäljen ; järki; järjen; kulkkeet: kuljen; särkkeet : särjen
!
! Pöljätä tai pölätä. Terje, sanakirja ja korpus sanovat pölätä.
! Eiran grammatiikki sannoo pöljätä, mutta sitä ei löyty korpuksesta. YAML-sanoo pölätä, joten pidettiin pölätä
!
!!€ pölkä^WG>t^A
!!€ pöl0ä0>tä
!!€ tuhka^WG>t
!!€ tuh0a0>t
!!€ maka^WG>t^A
!!€ ma0a0>ta
!!€ kyke^WG>t^A
!!€ ky0e0>tä
!!€ sarka^WG>n
!!€ sar0a0>n
! check parvun vs. parun.
!!€ parku^WG>n
!!€ par0u0>n


"Gradation k3:0"
!! Rule: **@RULENAME@**
k3:0 <=> u o _ a %^WG: ;

!ruovan u0a, uva. Løysing: uk3a:u0a, uka:uva. u_a-konteksten ut av k:0-regelen

!! **Tests:**
!!€ huok3a^WG>t^A
!!€ huo0a0>ta

"Gradation k:v"
!! Rule: **@RULENAME@**
k:v <=> [Vow - [e|i]] _ [o|ö|u|y]       (Dummy:) (:i) (Dummy:) %^WG:0 ;
         t e _ o                               %^Por: %^WG:0 (%> i2:) ; !teko:tevon
     \i [o|ö|u|y] _ (%^Por:) [Vow - e:] (Dummy:) (:i) (Dummy:) %^WG:0 ; !ruoka (^Por) is for ruvis
              u o _ (%^Por:) [Vow: - e:] (Dummy:) %^WG:0 (%^A0: %> i2:) ; !ruoka:ruovile (monikko)
[.#.|#]  Cns+  y  _  i:                       %^WG:0  %^AO:  %>  i3:  ; !nykkiit:nyvin (preteriti)
            [o|ö] _  e: %^Por:          (Dummy:) (:i) (Dummy:) %^WG:0 ; !Por: joke:joven. Var: joke:joen
             i u  _  a                  (Dummy:) (:i) (Dummy:) %^WG:0 ; !kiukhaan:kiuvas

!! **Tests:**
!!€ ruoka^WG>n
!!€ ruova0>n
!!€ puku^WG>n
!!€ puvu0>n
!!€ koko^WG>t^A
!!€ kovo0>ta



"Gradation nk:ng"
!! Rule: **@RULENAME@**
k:g <=> Vow: n _  Vow: (Dummy:) (:i) (Dummy:) %^WG:0 ;


!! **Tests:**
!!€ sivakka^AO>i2>ne
!!€ sivak0o0>i>ne
!  !!€ paivukko^AO>i2>ne
!  !!€ paivuk0o0>i>ne
!  kulkiija^AO>i2>t^A distinguish this from por somehow.



!! ### Gradation t



"Gradation Nt:NN in first syllable after short vowel"
!! Rule: **@RULENAME@**
t:Nx <=> [.#.|#] Cns* Vow Nx _ :Vow     ([Dummy: - %^E2I:0]) ([i|i2:]) ([Dummy: - %^E2I:0]) %^WG:0 ?* \%^E2I:0 ;
         [.#.|#] Cns* Vow Nx _ Vow: (Dial:) %^WG: (%^A0:) %> i2: ; ! hännissä / kunnissa (vain monikon sääntö)
         [.#.|#] Cns* Vow Nx _ :Vow Cns ([Dummy: - %^E2I:0])           ([Dummy: - %^E2I:0]) %^WG:0 ?* \%^E2I:0 ;
    where Nx in ( l n r ) ;
! TODO TODO TODO for both these rules, maybe the dummy should be after the ^WG. Usually our rule is: ^WG^AO...
